臺灣高雄地方法院行政訴訟判決　　　　　110年度交字第123號
原　　　告　張應弘　
被　　　告　高雄市政府交通局

代　表　人　張淑娟　
訴訟代理人　蘇健義　
上列當事人間交通裁決事件，原告不服被告民國110 年2 月24日
高市交裁字第32-B00000000號裁決，提起行政訴訟，本院判決如
下：
    主  文
原告之訴駁回。
訴訟費用新臺幣參佰元由原告負擔。
    事實及理由
一、程序事項：按行政訴訟法第237條之7規定，交通裁決事件之
    裁判，得不經言詞辯論為之。本件屬交通裁決事件，依兩造
    所述各節及卷內資料其事證已臻明確，本院認無經言詞辯論
    之必要，爰不經言詞辯論而為判決。
二、事實概要：原告於民國109 年11月22日17時32分許駕駛車牌
    號碼00-00 號超大型重型機車（下稱系爭機車），在高雄市
    新興區五福路、文橫路，因有「號牌不依指定位置懸掛」之
    違規行為，經高雄市政府警察局新興分局（下稱舉發機關）
    員警填掣高市警交字第B00000000 號舉發違反道路交通管理
    事件通知單（下稱舉發通知單）當場舉發。嗣原告於應到案
    日期前之109 年12月16日向被告陳述不服，經被告函詢舉發
    機關後，認原告確有上揭違規行為，乃依道路交通管理處罰
    條例（下稱道交條例）第12條第1 項第7 款、第2 項規定，
    於110 年2 月24日開立高市交裁字第32-B00000000號裁決書
    （下稱原處分），裁處原告「罰鍰新臺幣（下同）5,400 元
    ，吊銷汽車牌照」。原告不服，提起本件行政訴訟。
三、原告主張：原告於104 年購入系爭機車（二手車），此車車
    牌牌架從未更換且為固定式，無法調整，絕非故意挑戰法規
    ，更定時檢驗車輛。原告詢問監理所之回應：於車輛明顯適
    當位置，正確辨識車牌號碼即可，無角度限制，或度量衡之
    規範，亦無儀器測量之標準。而原告非故意之行為卻因員警
    自由心證認為系爭機車車牌有一點翹就開罰等語。並聲明：
    原處分撤銷。
四、被告則以：
  ㈠按交通部公路總局106 年7 月6 日研商開放機車相關設備變
    更會議中，決議機車後牌架列入可變更項目改裝且無須納入
    檢驗項目，惟仍不應違反其他相關規定。次按車輛號牌具有
    辨識車輛同一性之效果，對交通安全具有事前管理與事後規
    制、追究等功能。故為求方便辨識車輛，道路交通安全規則
    第9 條第1 項、第11條規定，號牌之型式、顏色及編號，均
    應由主管機關交通部統一定之，而車牌懸掛位置有明文規範
    ，自不能由機車所有人本其個人好惡隨意更動。再揆諸汽車
    號牌制度建立之緣由，非單純在貫徹主管機關之車籍管理；
    其於交通違規或事故發生時，亦可便於相關單位發現違規或
    肇事之車輛駕駛人並予以究責，而具有辨識路上行駛中車輛
    之特定功效，對於道路交通安全之管理、維護，自屬重要；
    故為加強主管機關對於道路交通管理之有效性，及利於其他
    用路人對於車輛之識別並藉此保障渠等之行車安全等目的，
    立法者方以前揭規定課以汽車所有人必須依法懸掛汽車號牌
    之作為義務。而汽車所有人有無依前揭規定懸掛車牌，依道
    路交通安全規則第11條第1 項規定，首須判斷該牌號有無懸
    掛於「原設有固定位置」，縱依前揭會議紀錄決議已容許原
    告改裝牌架且無須納入檢驗項目，惟仍須另行參酌其所懸掛
    之車牌有無符合該項各款規定，亦即將汽車號牌懸掛於車輛
    前後端之「明顯適當位置」並保持其「清晰明確無任何不能
    辨識牌號之情形」。由是可知，機車號牌之懸掛，當非僅懸
    掛於機車後端為已足，首須判斷牌號有無懸掛於「原設有固
    定位置」者，其次再輔以其懸掛之角度、方向、位置，於該
    車輛「行進中」（並非靜止狀態下），可達令他人得以清楚
    辨識該牌號之程度時，方符上揭規定意旨所指之「明顯適當
    位置」( 參見高雄高等行政法院102 年4 月30日102 年度交
    上字第7 號判決意旨）。
  ㈡次按道路交通安全規則第11條既明文規定機車號牌應懸掛於
    車輛後端之「明顯適當位置」，並保持其「清晰明確無任何
    不能辨識牌號之情形」，足見機車號牌之懸掛，當非僅懸掛
    於機車後端為已足，尚須其懸掛之角度、幅度，於該車輛行
    進中可達令用路人易於辨識該牌號之程度時，方符上揭規定
    意旨所指之「明顯適當位置」。經檢視舉發機關查復函文：
    「因有號牌未裝設於原設有固定位置，致號牌角度過斜，在
    夜間尾燈及煞車燈光投射下造成反光情形，客觀上有易使其
    他用路人不易輕易辨識翹牌情事，為員警親眼所見，攔停檢
    視確認後依違規事實舉發。」復經檢視於採證影片可見原告
    車輛行駛於員警車輛左側，原告車輛牌照較警方車輛牌照明
    顯上翹，而員警車牌號碼及其他訴外人車輛號牌清晰可見，
    然原告之車牌因角度過斜，有不易辨識之情事。依前揭說明
    ，足認原告車輛之牌面向上揚起，明顯較相鄰之警用機車牌
    面上翹，並非以正面朝後方式懸掛，違規當時該號牌之固定
    鐵架與財團法人車輛安全審驗中心車型查詢照片（ZX600-R
    ）之原設有固定位置亦顯有差異。而於車輛靜止狀態時，或
    可近距離或可由上方俯視而辨識其號牌，然於車輛行進間，
    依正常平行目視之狀態，使交通執勤員警及一般用路人無端
    增加其等辨視前開號牌之困難，自難認機車號牌之懸掛方式
    ，與道路交通安全規則所規定之號牌應懸掛車輛後端之「明
    顯適當位置」之規定相符，臺灣高等法院高雄分院101 年度
    交抗字第117 號刑事裁定及臺灣高等法院臺南分院101 年度
    交抗字第36號交通事件裁定均有相同見解。
  ㈢又按現行採證工具除警察當場攔查採證之外，尚包含「固定
    式照相機」、「移動式照相機」及「路口監視錄影機」等，
    其採證範圍之有效距離可遠達10~50 公尺，且現行路口測速
    照相機或監視錄影機均採固定方向、距離、焦距之採證，且
    未考量金屬亮面之號牌正面上翹後，可能因陰雨天候、陽光
    、路燈等光源造成反光、折射而增加辯識難度，觀諸舉發照
    片：該車號牌懸掛角度已較一般機車上翹，難認上開機車號
    牌懸掛角度在行進間不影響一般用路人、交通執勤員警得以
    辨識號牌之程度。衡酌號牌應正面懸掛之寓意，旨在加強主
    管機關對於道路交通管理之有效性，俾利其他用路人對於車
    輛之識別並藉此保障渠等之行車安全，立法者方以前揭規定
    課以汽車所有人必須依法懸掛汽車號牌之作為義務。是原告
    於前揭時間、地點確有「號牌不依指定位置懸掛」之違規事
    實，被告據以裁處，洵無不合等語，資為抗辯。
  ㈣並聲明：原告之訴駁回。
五、本院之判斷：
  ㈠按「汽車有下列情形之一者，處汽車所有人3,600元以上10,
    800 元以下罰鍰，並禁止其行駛：……7.已領有號牌而未懸
    掛或不依指定位置懸掛」；「前項第1 款中屬未依公路法規
    定取得安全審驗合格證明，及第2 款、第9 款之車輛並沒入
    之；第3 款、第4 款之牌照扣繳之；第5 款至第7 款之牌照
    吊銷之」，處罰條例第12條第1 項第7 款、第2 項分別定有
    明文。另按道路交通安全規則第11條第1 項第3 款本文規定
    ：「汽車號牌懸掛位置，除原設有固定位置外，應依下列規
    定懸掛固定：……3 、機車及拖車號牌每車一面，應正面懸
    掛於車輛後端之明顯適當位置。」。又同規則第2 條第1 項
    第1 款及處罰條例第3 條第8 款均明文規定該等有關道路交
    通管理法規所指之「汽車」均包含「機車」。又所謂牌照懸
    掛固定者，係指牌照正面固定朝向後方，倘牌照正面得任意
    傾斜，改變角度，致他人對其牌照上之文字、數字有所誤認
    ，或不易辨別時，即非固定懸掛，自屬未依指定位置懸掛。
    揆之汽車號牌制度建立之緣由，非單純在貫徹主管機關之車
    籍管理；其於交通違規或事故發生時，亦可便於相關單位發
    現違規或肇事之車輛駕駛人並予以究責，而具有辨識路上行
    駛中車輛之特定功效，對於道路交通安全之管理、維護，自
    屬重要；故為加強主管機關對於道路交通管理之有效性，及
    利於其他用路人對於車輛之識別並藉此保障渠等之行車安全
    等目的，立法者方以前揭規定課以汽車所有人必須依法懸掛
    汽車號牌之作為義務。而汽車所有人有無依前揭規定懸掛車
    牌，依道路交通安全規則第11條第1 項規定，首須判斷該牌
    號有無懸掛於「原設有固定位置」，若該汽車並無「原設有
    固定位置」之情狀，始須另行參酌其所懸掛之車牌有無符合
    該項各款規定，亦即將汽車號牌懸掛於車輛前後端之「明顯
    適當位置」並保持其「清晰明確無任何不能辨識牌號之情形
    」。由是可知，機車號牌之懸掛，當非僅懸掛於機車後端為
    已足，首須判斷牌號有無懸掛於「原設有固定位置」者，其
    次再輔以其懸掛之角度、方向、位置，於該車輛「行進中」
    （並非靜止狀態下），可達令他人得以清楚辨識該牌號之程
    度時，方符上揭規定意旨所指之「明顯適當位置」。再按違
    反道路交通管理事件統一裁罰基準及處理細則（下稱處理細
    則）第1 條規定：「本細則依道路交通管理處罰條例第92條
    第4 項規定訂定之。」第2 條規定：「（第1 項）處理違反
    道路交通管理事件之程序及統一裁罰基準依本細則之規定辦
    理。（第2 項）前項統一裁罰基準，如附件違反道路交通管
    理事件統一裁罰基準表( 下稱裁罰基準表) 。」上開處理細
    則之規定，就其立法目的及功能，乃為防止處罰機關枉縱或
    偏頗，依處罰條例第92條第4 項所授權交通部會同內政部訂
    定處理細則及其附件裁罰基準表，用以維持裁罰之統一性與
    全國因違反道路交通管理事件受處罰民眾之公平，不因裁決
    人員不同，而生偏頗，寓有避免各監理機關於相同事件恣意
    為不同裁罰之功能，並非法所不許，於憲法上保障人民財產
    權之意旨並無牴觸（此並有司法院釋字第511 號解釋理由書
    意旨足資參照），並無違反法律保留原則。而依裁罰基準表
    的記載，汽車已領有號牌而未懸掛或不依指定位置懸掛，期
    限內繳納或到案聽候裁決者，應處罰鍰5,400 元，並禁止其
    行駛，牌照吊銷，核此規定，既係基於母法之授權而為訂定
    ，且就處理細則附件所示裁罰基準表中有關處罰條例第12條
    第1 項第7 款規定之裁罰基準內容，並未牴觸母法，被告自
    得依此基準而為裁罰。
  ㈡本件如事實概要欄所述之原告違規事實，有舉發通知單、原
    處分之裁決書、送達證書、高雄市政府警察局新興分局 110
    年1月11日高市警新分交字第11070094800號函、採證照片、
    車輛型式ZX600-R之完成車照片、採證光碟等在卷可稽(本院
    卷第73至97頁)，洵堪認定為真。
  ㈢原告固以前開情詞為主張，惟系爭機車車牌並非懸掛於同型
    車款之車牌原設有固定位置，此有系爭機車照片及車籍資料
    、完成車照片各1 份附卷可參( 本院卷第87頁、第91至93頁
    ) ；再觀諸本件採證光碟勘驗內容略為：「一、檔案名稱FI
    LE000000-000000-000000F ：( 影片時間11：46：26) 原告
    車輛行駛在畫面中間偏左之內側車道。( 11：46：52-54)員
    警駛近原告車輛，可對比員警右前方數台機車之車牌，原告
    車牌明顯上翹。( 11：46：59) 員警鳴按喇叭攔停原告。(
    11：47：13) 影片結束，接續下段。二、檔案名稱FILE0000
    00-000000-000000F ：( 影片時間11：47：26) 原告車輛停
    放路旁，可對比其左側停等紅燈之機車車牌，原告車牌明顯
    上翹。影片結束。三、檔案名稱QK-38 ：( 影片時間17：15
    ：37) 原告車輛在內側車道停等紅燈。( 17：15：51-54)原
    告車牌與行駛在前之員警機車及右側數台機車車牌對比，原
    告車牌明顯上翹。( 17：15：55)員警鳴按喇叭攔停原告。
    ( 17：16：39) 員警：你那個牌好像有點翹( 原告：牌喔？
    太翹囉？) ，不要壓。( 17：16：55) 影片結束。」( 本院
    卷第108 頁) ；可見系爭機車遭舉發違規當時，其懸掛於車
    身後方之車牌明顯往上翹起，且由行駛於系爭機車後方之員
    警角度觀之，確有無從清晰而明確辨識系爭機車牌號之情形
     (見本院卷第113 頁截圖畫面) ，則系爭機車車牌當時懸掛
    之位置及角度顯有無法辨識之情形無疑，顯已違反前揭汽車
    車牌應依指定位置懸掛之規定，原告空以前詞予以卸責，委
    難憑採。
  ㈣原告雖主張其非故意之行為卻因員警自由心證認為系爭機車
    車牌有一點翹就開罰云云；然按行政罰法第7 條第1 項規定
    ：「違反行政法上義務之行為非出於故意或過失者，不予處
    罰。」其中所謂故意，係指行為人對於構成違規之事實及該
    事實係屬違規，明知並有意使其發生者（直接故意），或行
    為人對於構成違規之事實，預見其發生而其發生並不違背其
    本意，且知悉該事實係屬違規者（間接故意）而言；所謂過
    失係指行為人雖非故意，但按其情節應注意，並能注意，而
    不注意者（無認識之過失），或行為人對於構成違規之事實
    ，雖預見其能發生而確信其不發生者（有認識之過失）而言
    。原告客觀上既有號牌不依指定位置懸掛之違規行為，且其
    所騎乘之系爭機車車牌並非懸掛於同型車款之車牌原設有固
    定位置，此情已如前述，則原告理應更加注意系爭機車之車
    牌懸掛方式及位置是否會該當處罰條例第12條第1 項第7 款
    之處罰要件，而預先為相當之處置及防範，故原告主觀上縱
    非故意，亦有應注意能注意而疏未注意之過失，自屬違反處
    罰條例第12條第1 項第7 款規定之行為無訛。
六、綜上所述，原告確有「號牌不依指定位置懸掛」之違規行為
    ，被告依處罰條例第12條第1 項第7 款、第2 項及裁罰基準
    表之規定，據以裁處如原處分所示，於法核無違誤。原告訴
    請撤銷原處分，為無理由，應予駁回。
七、本件判決基礎已臻明確，兩造其餘之攻擊防禦方法及訴訟資
    料經本院斟酌後，核與判決不生影響，無一一論述之必要，
    併予敘明。
八、本件第一審裁判費為300 元，應由原告負擔，爰確定第一審
    訴訟費用額如主文第2 項所示。
據上論結，本件原告之訴為無理由，依行政訴訟法第237條之7、
第237 條之8 第1 項、第237 條之9 第1 項、第236 條、第98條
第1 項前段，判決如主文。
中    華    民    國   110    年    12    月    6     日
                  行政訴訟庭  法  官  謝琬萍
以上正本係照原本作成。
如不服本判決，應於判決送達後20日內，向本院提出上訴狀並表
明上訴理由（原判決所違背之法令及其具體內容或依訴訟資料可
認為原判決有違背法令之具體事實），其未載明上訴理由者，應
於提出上訴後20日內向本院補提理由書（上訴狀及上訴理由書均
須按他造人數附繕本，如未按期補提上訴理由書，則逕予駁回上
訴），並應繳納上訴裁判費新臺幣750元。
中    華    民    國   110    年    12    月    6     日
                              書記官 林麗文